臺灣高等法院民事判決
108年度勞上字第141號
上  訴  人  陳敏祺  
訴訟代理人  許朱賢律師
被上訴人    鄭安宏即捷達農產企業社


訴訟代理人  劉炳烽律師
上列當事人間請求給付薪資債權事件，上訴人對於中華民國108
年9月25日臺灣臺北地方法院107年度勞訴字第106號第一審判決
提起上訴，本院於中華民國109年3月24日言詞辯論終結，判決如
下：
    主      文
上訴駁回。
第二審訴訟費用由上訴人負擔。
    事實及理由
一、上訴人主張：訴外人即債權人劉貴銓應給付伊扶養費新臺幣
    （下同）160 萬5,030 元，經臺灣臺北地方法院（下稱臺北
    地院）102 年度家訴字第110 號判決確定（下稱系爭確定判
    決），伊即執該確定判決為執行名義，向臺北地院聲請強制
    執行劉貴銓對被上訴人之薪資債權，經臺北地院執行處於民
    國（下同）106 年5 月23日以北院隆106 司執亥字第12932 
    號執行命令（下稱系爭執行命令），被上訴人未曾異議，應
    生移轉薪資債權之效力。被上訴人自收受系爭執行命令後，
    應給付劉貴銓薪資為250 萬元，伊自得逕請求被上訴人於其
    債權金額範圍內收取，同意扣除於104 年9 月30日受償4 萬
    2,000 元。爰依劉貴銓對被上訴人之薪資債權，請求被上訴
    人給付160 萬5,030 元，及自103 年8 月28日起至清償日止
    ，按年息5%計算之利息。
二、被上訴人則以：劉貴銓與伊並無僱傭關係存在，僅係李苔菁
    為劉貴銓以伊員工名義為投保之便宜行為，對伊並無薪資債
    權。況捷達農產企業社為獨資商號，系爭執行命令未以「鄭
    安宏即捷達農產企業社」為送達名義人，且未寄送至鄭安宏
    之住所地，送達並不合法，依強制執行法第118 條規定，系
    爭執行命令並不生效力，薪資債權並未移轉等語置辯。
三、原判決駁回上訴人之請求，上訴人不服，提起上訴，於本院
    上訴聲明：㈠原判決廢棄。㈡被上訴人應給付上訴人160 萬5,
    030 元，及自103 年8 月28日起至清償日止，按年息5%計算
    之利息。被上訴人則於本院答辯聲明：駁回上訴。
四、本院之判斷：
  ㈠按第三人接受執行法院扣押命令後，如不承認債務人之債權
    存在，依強制執行法第119條第1項規定，雖應於10日內提出
    書狀，向執行法院聲明異議，然不能以其未聲明異議而解為
    其當然承認債務人之債權存在。又接受執行法院收取命令後
    因不承認債務人之債權存在，已依上開規定聲明異議。債權
    人苟認其聲明不實，雖得依同法第120條提起訴訟。但其訴
    有無理由，應以債務人對於第三人是否有債權存在為斷。不
    能僅因執行法院已發收取命令而應為其勝訴之判決（最高法
    院72年度台上字第3662號裁判先例可資參照）。查債務人劉
    貴銓應給付債權人即上訴人扶養費160 萬5,030 元，經臺北
    地院102 年度家訴字第110號判決確定，上訴人執系爭確定
    判決為執行名義，向臺北地院聲請強制執行劉貴銓對第三人
    即被上訴人之薪資債權，經臺北地院執行處於106 年4 月12
    日以北院隆106司執亥字第12932 號發扣押命令，於同年5 
    月23日發移轉命令，被上訴人未曾異議，因執行無結果，執
    行法院於106 年12月1 日換發債權憑證予上訴人等情，為兩
    造所不爭執（見本院卷第49頁），固堪認定，依上開說明，
    不因被上訴人未曾於執行程序異議而解為其承認與劉貴銓之
    薪資債權存在。又查上訴人因未獲被上訴人依系爭執行命令
    清償之債權，而對被上訴人提起本件訴訟，依前揭說明，亦
    不能僅因執行處已發收取命令或移轉命令，即應為上訴人勝
    訴之判決，核先敘明。
  ㈡按當事人主張有利於己之事實者，就其事實有舉證之責任，
    民法第277條本文定有明文。又民事訴訟法係由原告主張權
    利者，應先由原告負舉證之責，若原告先不能舉證，以證實
    自己主張之事實為真實，則被告就其抗辯事實，即令不能舉
    證，或其所舉證據尚有疵累，亦應駁回原告之請求（最高法
    院17年上字第917號裁判先例要旨參照）。上訴人主張臺北
    地院執行處於106 年4 月12日以北院隆106司執亥字第12932
     號核發之扣押命令，已合法送達被上訴人，嗣執行法院於
    同年5 月23日發系爭執行命令，亦合法送達被上訴人，因被
    上訴人與劉貴銓間僱傭關係存在，被上訴人即應將系爭執行
    命令送達後之薪資，由上訴人受取清償；被上訴人則抗辯未
    曾收受執行處扣押命令及系爭執行命令，而未曾異議，實際
    上與劉貴銓間亦無僱傭關係存在。則就被上訴人與劉貴銓間
    ，於執行法院發扣押命令或系爭執行命令後，存有僱傭關係
    之有利事實，依前揭舉證責任之說明，自應由上訴人負舉證
    之責任。查：
  ⒈劉貴銓曾以要保單位捷達農產企業社在職員工身分投保全球
    人壽保險股份有限公司（下簡稱全球人壽）團體保險契約，
    職位為理貨送貨人員，以「團體保險客戶網路服務申請約定
    書」申請以網路申報方式辦理被保險員工之異動，於105年1
    2月12日辦理加保，106年2月14日辦理退保等情，有全球人
    壽107年12月11日全球壽（團）字第1071211001號函及所附
    申請約定書、團體保險網路服務頁面、加保作業頁面、退保
    查詢作業、團體保險要保書、被保險人名冊、投保人資料頁
    面可按（見原審卷一第165至175頁、第181、183、189、197
    頁），固堪認定。惟此僅能認定劉貴銓曾以被上訴人作為要
    保單位，自105年12月12日至106年2月14日止投保團體保險
    ，且劉貴銓於106年2月14日以後即已退保，終止該團體保險
    契約，則上開資料，實無從作為認定劉貴銓於106年4月16日
    扣押命令、同年5月23日系爭執行命令到達後受僱於被上訴
    人之證據。是上訴人主張全球人壽投保時需合理查證團體保
    險保險利益，被上訴人投保即表示確認劉貴銓為其員工，應
    按投保資料上所載薪資給付上訴人云云，實無可採。至上訴
    人請求函詢金融監督管理委員會保險局、全球人壽，關於員
    工團體保險有無合理查證劉貴銓是否為被上訴人員工，有無
    同謀騙取保險費云云，為其保險業風險之控管，與前述待證
    事實有間，難認有必要，附此敘明。
  ⒉又上訴人自承其係因執行法院調取全球人壽保險資料後，始
    取得上開資料，並知悉劉貴銓以被上訴人為要保單位辦理團
    體保險等語（見本院卷第50、51頁），而全球人壽函覆原審
    107年12月6日函詢說明中亦提及：「有關於記載劉君（劉貴
    銓）在職員工部分，除貴院外，未曾有任何查核或調取資料
    之情事」等語，有前開函文可稽（見原審卷一第165頁），
    足徵劉貴銓於106年2月14日之退保，難認與上訴人聲請強制
    執行或對被上訴人發支付命令有關，自無以反推劉貴銓受僱
    於被上訴人為真實。
  ⒊且按獨資經營之商號，與民事訴訟法第40條第3項所稱之非法
    人團體並非相當，自難認為有當事人能力（最高法院42年台
    抗字第12號裁判先例要旨可按）；而按對於無訴訟能力之公
    司法人為送達者，應向當事人本人或其法定代理人之住居所
    、事務所或營業所行之，此觀民事訴訟法第127條第1項及第
    136條規定至明（最高法院93年度台上字第948號裁判先例同
    此見解）。又強制執行程序就送達並未有規定，依強制執行
    法第30條之1規定，應準用民事訴訟法之規定。查捷達農產
    企業社為獨資商號，其負責人為鄭安宏，有商業登記基本資
    料可按（見支付命令卷第11頁），依前揭說明，獨資商號並
    無當事人能力，需以其負責人鄭安宏為當事人，並對其為送
    達，始為合法。查系爭執行命令係以「捷達農產企業社」為
    送達名義人，並未列被上訴人即鄭安宏為收受送達人，有系
    爭執行命令送達證書影本可按（見支付命令卷第21頁），依
    前開說明，難認已將系爭執行命令送達當事人本人。第按民
    事訴訟法規定，訴訟文書之送達原則上須向應受送達之本人
    為之。送達之處所則為應受送達人之住居所、事務所、營業
    所或會晤之處所。不能向應受送達之本人為送達時，始得於
    應受送達人之住居所、事務所或營業所將文書付與有辨別事
    理能力之同居人或受僱人，此觀同法第136條第1項、第137
    條第1項之規定自明。民事訴訟法第138條所規定之寄存送達
    ，限於不能依同法第136條及第137條規定行送達者，始得為
    之。而寄存送達，得將文書寄存送達地之自治或警察機關，
    並作送達通知書兩份，一份黏貼於應受送達人住居所、事務
    所、營業所或其就業處所門首，另一份置於該送達處所信箱
    或其他適當位置，以為送達，始生寄存送達之效力。查捷達
    農產企業社商業登記之地址為：「臺北市萬華區公有環南市
    場甲棟1樓第121號攤位」，鄭安宏之戶籍地址則為「臺北市
    ○○區○○○路○段000巷00號5樓」，有商業登記抄本、戶籍謄本
    可按（見支付命令卷第38、39頁）。而查證人即環南市場自
    治會會計蕭明珠到庭證述：環南市場從上午7時到中午12時
    營業，攤商共有1300多攤，基於服務會幫他們代收信件，有
    寫攤號的會幫攤商收信，沒有寫的就會退給郵局，如果我下
    班或沒上班，就沒有辦法代收了；如果有紅單會交給攤商，
    沒有見過郵差將紅單留置在自治會等語（見原審卷一第206
    至208頁）。足見蕭明珠在自治會上班時間會代收信件以交
    付本人，僅係基於服務攤商性質，並非有上開代收送達權限
    之同居人或受僱人；且郵差亦未曾將應對環南市場送達之文
    書張貼於門首或其他處所，而合乎寄存送達之方式。況依被
    上訴人提出其攤位及自治會照片、攤位位置示意圖（見原審
    卷一第91頁、第273至279頁），該攤位僅有冷凍櫃，並無門
    首或類此處所；而非營業時間，鐵門深鎖，自治會公佈欄，
    亦無信箱或個別攤商之通知方式。至臺北地院執行處之扣押
    命令及系爭執行命令送達證書均以「臺北市○○區○○○路○段00
    0 號公有環南市場甲棟1 樓121 號攤位」地址，為寄存送達
    ，並未向鄭安宏戶籍地址送達，有扣押命令及系爭執行命令
    送達證書影本可按（見支付命令卷第21頁、原審卷二第29頁
    ），足見並未曾送達被上訴人本人，其寄存送達亦未依法定
    規定之方式，則依前揭法條之說明，該扣押命令及系爭執行
    命令之送達即難認適法。被上訴人抗辯其未曾收受扣押命令
    及系爭執行命令，而未提出異議等節，即屬可採。本件自不
    得僅以執行法院核發扣押命令或系爭執行命令後，未有被上
    訴人之異議，即認被上訴人已承認與劉貴銓間僱傭關係存在
    。上訴人主張有禁反言原則適用云云，並無足採。
  ⒋況被上訴人並未曾申報劉貴銓薪資所得，業據臺灣臺北地方
    檢察署檢察官偵查中調得財政部臺北國稅局108年6月25日財
    北國稅萬華綜所字第1080703195號函，有該署109年度偵字
    第1396、1397號不起訴處分書第5頁引據說明（見本院卷第1
    46頁），而上訴人自陳劉貴銓之工作為攤販銷售送貨、當過
    魚販、也有自創事業等語（見本院卷第51頁），足見劉貴銓
    之工作性質並無需固定僱主，是縱其為自身之保障需求，而
    以他人名義辦理團保，亦屬其與保險公司間之法律關係效力
    存否之問題，與被上訴人間實際有無僱傭關係，實屬二事。
    綜合上情，上訴人除上開投保期間之資料外，就被上訴人與
    劉貴銓間僱傭關係存在，並未能提出其他任何證據以實其說
    ，自難認屬可採。至上訴人另主張被上訴人辯稱李苔菁始為
    劉貴銓僱主，違反真實陳述義務，且有故意隱匿劉貴銓工資
    清冊、勞工名卡、出勤紀錄、合法離職或未受非法解雇資遣
    、離職原因等證明文書，聲請調查證據要求被上訴人提出云
    云（見本院卷第151、156頁），依前揭舉證責任之說明，縱
    被上訴人舉證疵累，亦無從反證上訴人所述為真，上訴人仍
    執前詞為辯，要求被上訴人提出云云，實屬無據。
  ㈢上訴人既無法證明於系爭執行命令送達後，劉貴銓受僱於被
    上訴人，而對被上訴人有薪資債權存在，其主張劉貴銓薪資
    債權已移轉，而請求被上訴人將應付劉貴銓之薪資給付上訴
    人，即無可採。而上訴人既無法證明有薪資債權存在，則對
    於被上訴人應給付上訴人之金額為何，即無審究之必要，附
    此敘明。
五、綜上所述，上訴人主張依系爭執行命令，劉貴銓對被上訴人
    之薪資債權已移轉予上訴人，訴請命被上訴人給付160 萬5,
    030 元，及自103 年8 月28日起至清償日止，按年息5%計算
    之利息，為無理由。從而，原審為上訴人敗訴之判決，並無
    不合。上訴論旨指摘原判決不當，求予廢棄改判，為無理由
    ，應駁回上訴。
六、本件事證已臻明確，兩造其餘之攻擊或防禦方法及所用之證
    據，經本院斟酌後，認為均不足以影響本判決之結果，爰不
    逐一論列，附此敘明。
七、據上論結，本件上訴為無理由，依民事訴訟法第449條第1項
    、第78條，判決如主文。
中　　華　　民　　國　　109 　年　　4 　　月　　28　　日
                   勞動法庭    
                       審判長法  官  黃嘉烈
                             法  官  邱  琦
                             法  官  陳筱蓉
正本係照原本作成。
如不服本判決，應於收受送達後20日內向本院提出上訴書狀，其
未表明上訴理由者，應於提出上訴後20日內向本院補提理由書狀
（均須按他造當事人之人數附繕本）上訴時應提出委任律師或具
有律師資格之人之委任狀；委任有律師資格者，另應附具律師資
格證書及釋明委任人與受任人有民事訴訟法第466 條之1第1項但
書或第2項（詳附註）所定關係之釋明文書影本。如委任律師提
起上訴者，應一併繳納上訴審裁判費。
中　　華　　民　　國　　109 　年　　4 　　月　　28　　日
　　　　　　   　　　　　　　書記官  陳珮茹 
附註：
民事訴訟法第466條之1（第1項、第2項）：
對於第二審判決上訴，上訴人應委任律師為訴訟代理人。但上訴
人或其法定代理人具有律師資格者，不在此限。
上訴人之配偶、三親等內之血親、二親等內之姻親，或上訴人為
法人、中央或地方機關時，其所屬專任人員具有律師資格並經法
院認為適當者，亦得為第三審訴訟代理人。